【裁判字號】    95,聲,1712
【裁判日期】    950912
【裁判案由】    聲請具保停止羈押
【裁判全文】
臺灣臺北地方法院刑事裁定              95年度聲字第1712號
聲  請  人
即  被  告  甲○○
                    （現於臺灣臺北看守所羈押中）
選任辯護人  郭嵩山律師
            尤伯祥律師
            蔡順雄律師
上列被告因違反貪污治罪條例等案件（本院95年度矚訴字第3 號
），聲請具保停止羈押，本院裁定如下：
    主  文
聲請駁回。
    理  由
一、本件聲請意旨略以：聲請人即被告甲○○因涉犯貪污治罪條
    例等案件，經檢察官提起公訴，鈞院裁定續為羈押被告所持
    理由認為被告所犯為最輕本刑七年以上之罪，且與國家司法
    公正有關。另依公訴人所提出之卷證資料顯示，被告於檢察
    官偵查期間曾與證人楊振豐及李文成相約，商議應對檢調偵
    查關於還款事宜之說法，其中證人楊振豐並因偵查中之證述
    經公訴人以偽證罪起訴在案，參以被告於訊問時矢口否認犯
    行，其所辯情節亦與上述證人之證詞有重大出入，而有進一
    步訊問證人之必要，足認被告仍有勾串證人之虞，非予羈押
    顯難進行審判，而有羈押必要，因此依刑事訴訟法第一百零
    一條第一項第二、三款規定裁定羈押。然查：
  (一)羈押之目的在於保全被告於刑事程序中始終在場，此種於有
    罪判決確定前先行拘禁被告之處分，本與無罪推定原則具有
    高度之緊張關係，自須在個案中透過憲法上比例原則之權衡
    ，此即刑事訴訟法第一百零一條第一項「非予羈押顯難進行
    追訴、審判或執行」規定之必要性要件。因此，如以具保、
    責付、限制住居等干預人民基本權利較小之手段已足以達到
    目的時，即不得予以羈押。至於用以安撫被害人，作為滿足
    部分人民迫切之應報需求或其他目的考量等因素，自非現代
    立憲主義之民主法治國家所應為之作為。是以，法院於審酌
    是否准許具保停止羈押之聲請時，即應先審酌被告是否有刑
    事訴訟法第一百十四條所規定不得駁回具保停止羈押聲請之
    情形，次應審酌是否有羈押原因雖未消滅，惟無羈押之必要
    ，而得以具保或其他保全處分替代羈押執行之情形。而查，
    本件被告並非不得以具保或其他保全處分替代羈押執行，自
    應停止羈押。
  (二)被告於偵查中雖曾與證人楊振豐及李文成相約見面，並商議
    應對檢、調偵查關於還款事宜之說法，然檢察官於偵查程序
    中已詢問證人梁柏薰、梁益田、梁陽明、楊振豐、劉幸宜、
    陳麗香、洪淑惠、戴寶惠、李文成等，而取得證詞，甚且至
    被告處所搜索取得涉案物證，是本案相關證據皆已由檢方掌
    握。於此之情形下，被告如何能為刑事訴訟法第一百零一條
    第一項第二款所指串證或湮滅證據之行為，即便有此可能，
    惟本案敵性證人眾多，被告實無可能逐一串證而達成完美脫
    罪之結果，況本案業經媒體廣為報導，被告串證之難度已大
    幅提高。又法院透過傳訊證人到庭作證，經由「察言（顏）
    觀色」、「聽其言、觀其行」以便獲致對證人證詞之直接印
    象，才能成為法官自由心證之判斷基礎，而檢、辯雙方透過
    交互詰問之方式詰問證人，更係打擊虛偽證言並發現真實之
    利器。因此，雖不能排除證人事後曲意迴護被告之可能性，
    惟法院欲以串證之虞羈押被告，基本上仍應指明被告有與何
    證人串證之可能，其要件始為完備。況證人具結後如有虛偽
    陳述，依法須負偽證罪責，此為法律之制度性擔保，亦可減
    少可能之串證問題。縱使被告於鈞院訊問時矢口否認犯行，
    亦不足以據此肯認被告有勾串證人之虞。是鈞院以被告有勾
    串證人之虞而為羈押裁定，實有違羈押必要性原則。至於被
    告所涉雖為五年以上有期徒刑之罪，然依刑事訴訟法第一百
    零一條第一項第三款規定裁定羈押者，本應謹慎為之，再參
    酌本件被告係被訴違反貪污治罪條例及證券交易法之罪名等
    情，依比例原則檢視之，應認被告非不得以具保及其他必要
    處分方式替代而免予羈押，本案被告並無羈押之必要性甚明
    ，而應選擇干預人身自由最小限度之「具保」方式即可，避
    免有擴張濫用羈押之嫌。
  (三)末查被告年邁之身軀尚且罹患高血壓、高血脂症、動脈循環
    不全症以及眩暈症，而看守所之環境及飲食並不利於被告之
    病情。且被告迄今已被羈押近五個月，體重驟降十公斤，只
    剩不到五十五公斤，一個六十幾歲的中老年人體重突然減輕
    ，最常見的原因就是癌症，通常是胃癌、大腸癌等消化道的
    惡性腫瘤，加上被告持續有暈眩毛病，非常可能是貧血的症
    狀，這些臨床表徵的累積，可以高度懷疑被告罹患癌症之可
    能性。且經被告家屬執被告過去之病史、病歷及其身體、精
    神上之現狀等資料諮詢專業醫師之意見，發現被告現有之暈
    眩、胸悶、心悸等情，均為心房震顫惡化之典型症狀且有發
    生腦中風、心臟衰竭之可能，亟需完整之醫療檢查及妥善之
    醫療照顧，顯見被告之身體狀況實不適宜羈押於看守所。另
    依據家屬所述會面之狀況，發覺被告時有暈眩，已嚴重影響
    被告的日常生活作息，並有咬字不清、思緒無法集中與反應
    較為遲鈍的情形，屬於中風的高危險群，加上在看守所內並
    無法就醫做進一步的檢查與診斷，無法確實對症下藥，極有
    可能已發生數起輕微的腦中風。綜合上情，被告之身體及精
    神狀況實已每況愈下，若續為羈押，恐影響被告身體健康並
    危及生命，而有羈押法第二十二條第一項須在外醫治之情形
    。為此聲請鈞院准予停止羈押，而以具保、責付、限制住居
    之方式代替羈押被告之手段，甚至提高具保金額，並要求被
    告必須每日向法院報到之方式，而達成保全被告於刑事訴訟
    中始終在場，以及鈞院得以依法從事犯罪事實調查與認定之
    目的，始符合憲法之比例原則等語。
二、查本院前於民國九十五年七月七日訊問被告後，認為被告雖
    否認犯罪，惟起訴書所載貪污部分，業據證人梁柏薰、楊振
    豐、劉幸宜、陳麗香等人證述在卷，並有證據清單所列證物
    扣案足佐，足認被告涉犯貪污治罪條例第五條第一項第二款
    之罪，嫌疑重大，所犯為最輕本刑五年以上有期徒刑之罪。
    且依卷證資料顯示，被告於事發後，曾與相關證人商議如何
    應對檢調偵查及還款事宜，證人楊振豐並因此遭偽證罪起訴
    ，已到案證人所述內容，復與被告所述有重大出入，被告於
    全案情節尚待調查釐清前，仍不無勾串證人之可能，為確保
    本案後續之審判，而有羈押之必要，依刑事訴訟法第一百零
    一條第一項第二、三款規定，裁定予以羈押，合先敘明。
三、按被告羈押期間，被告及得為其輔佐人之人或辯護人，得隨
    時具保，向法院聲請停止羈押，刑事訴訟法第一百十條第一
    項定有明文。而聲請停止羈押，除有同法第一百十四條各款
    所列情形之一不得駁回者外，其准許與否，法院有自由裁量
    之權。經查：
  (一)本件被告經訊問後，對於被訴違反貪污治罪條例第五條第一
    項第二款利用職務上機會詐取財物罪部分雖否認犯行，惟查
    被告於九十五年四月七日檢察官向本院聲請羈押開庭時，業
    已坦承曾經收受證人梁柏薰新臺幣（下同）一百十一萬元支
    票之奠儀，並於同年月十日檢察官偵訊中，承認證人梁柏薰
    確實曾經交付二張金額均為三百萬元之支票，於本院準備程
    序中亦坦承收受上開支票之事實，僅辯稱為政治獻金，核與
    證人梁柏薰、陳麗香、劉幸宜、洪淑惠於偵查中所為證詞相
    符。又貪污治罪條例第五條第一項第二款利用職務上之機會
    詐取財物罪，其所謂「利用職務上之機會」，係指假借職務
    上一切機會，予以利用者而言，其所利用者，職務本身固有
    之事機，固無論矣，即使由職務上所衍生之機會，亦包括在
    內，要不以職務上有決定權者為限。從而，本件被告雖對於
    是否有「利用職務上之機會」、是否施用詐術，以及證人梁
    柏薰交付上開金錢之目的為何等事項尚有爭執，然依前揭證
    人之證詞以及卷附物證，已足認被告違反貪污治罪條例第五
    條第一項第二款利用職務上機會詐取財物之犯罪嫌疑重大。
  (二)被告於九十五年五月二十六日偵訊時供述：「檢察官傳喚楊
    振豐、劉幸宜二人中有一人有跟我講，我有問他們怎麼講，
    他們說跟檢察官說是梁柏薰與他們二人之間的金錢借貸關係
    ，他們二人的說法跟我先前拜託他們的說法一致，我有跟他
    們說謝謝」等語，再於九十五年六月十二日檢察官訊問時供
    陳：「我建議楊振豐把梁柏薰交給我的二張支票說成是楊振
    豐與梁柏薰之間的金錢借貸往來關係，楊振豐勉為其難接受
    我的要求」等語。而同案被告楊振豐於九十五年四月十四日
    接受檢察官訊問時亦表示：「九十五年四月三日在遠企飯店
    一八０七室與甲○○見面，甲○○哀求要我幫忙，為了他兒
    子的前途，要我出庭說一些好話，要我把所有事情扛下來，
    拜託我只要是有關他的事叫我要扛下來，不要扯到他，這三
    張支票如果檢察官有問，就說是梁柏薰交給我的。九十五年
    四月六日偵訊時的證詞是幫甲○○講話，因為答應甲○○盡
    量幫他忙」等語。又於九十五年六月九日偵訊時供述：「甲
    ○○要我把事情扛下來，我問他扛什麼，李文成在旁邊聽到
    ，就說如果檢調問就說不知道、不曉得」。另證人李文成亦
    證稱九十五年四月三日有在遠企飯店與甲○○見面。從而，
    被告要求證人楊振豐於接受檢調訊問時，就梁柏薰交付三張
    支票之原委，為虛偽不實之陳述，其有勾串證人之事實，昭
    然可見。
  (三)綜合上述，被告涉犯貪污治罪條例第五條第一項第二款利用
    職務上機會詐取財物罪之犯罪嫌疑重大，而該罪為最輕本刑
    五年以上有期徒刑之罪，且有證據證明被告確有勾串證人之
    事實，其符合刑事訴訟法第一百零一條第一項第二、三款之
    羈押事由，當屬無疑。而所謂羈押必要性之要求，係法律授
    權法院審酌個案審理程序進行之必要性，以及其他一切與審
    判需求相關之情事，在各種法定強制處分類型中，依比例原
    則權衡手段與目的、所生損害與所得利益之相當性，選擇最
    適宜之處分，如法院認定非予羈押顯難進行審判與執行時，
    即得對被告施以限制人身自由強度最高之羈押處分。本件被
    告曾擔任總統府副秘書長，自當遵守國家法令，竟視法律為
    無物，於偵查程序中要求證人楊振豐就前開事項為虛偽不實
    之陳述，已有勾串證人之事實。而被告之辯護人迄今業已具
    狀聲請調查證據傳喚證人共計十八位（參被告選任辯護人尤
    伯祥律師九十五年九月七日庭呈刑事準備一狀附表），其中
    部分證人雖已於偵查中經檢察官訊問，惟仍有部分證人從未
    經調查，而有待法院於審理程序中傳喚進行交互詰問程序。
    於此情形下，被告既已有前述勾串證人之事實，則其日後有
    勾串證人之虞，而使審判程序難以進行，亦非無稽，其羈押
    之必要性即顯而易見。固然證人得以在刑事訴訟之交互詰問
    程序中，經由檢、辯雙方之詰問確認事實並彈劾其憑信性，
    惟如以此為由，即認勾串證人不致對審判程序產生影響，則
    刑法偽證罪之處罰，以及刑事訴訟法當中以有勾串證人之虞
    為羈押事由、以原判決所憑之證言已證明為虛偽者為聲請再
    審事由等規定，即毫無意義可言。且以有勾串證人之虞為事
    由羈押被告，係以限制被告人身自由之方式，避免其勾串證
    人，對於被告選任之辯護人不生任何影響，亦未限制選任辯
    護人在審理程序中依法聲請閱卷，以合法方式取得物證，或
    與證人接觸之權利，尚不致發生訴訟中武器不平等之狀況。
    此外，被告所指用以安撫被害人，作為滿足部分人民迫切之
    應報需求或其他目的考量等因素云云，臆測本院裁定羈押之
    理由，卻未提出證據或予以釋明，不知所云，無從論斷。被
    告選任辯護人以上述為由，主張無羈押被告之必要，均屬無
    據。是以，本院認為對被告施以羈押處分，避免被告勾串日
    後審理程序將傳喚之證人，而有羈押必要，為依比例原則檢
    視下最適當之手段，難以具保、責付或限制住居等手段取代
    之。
  (四)至於被告主張其身體狀況急速惡化，不適宜繼續羈押於看守
    所，固提出被告家屬諮詢專業醫師後之意見書為證。然該意
    見書並無任何醫師之署名，亦非專業醫療機構所出具，其真
    實性尚屬有疑，自難遽採。況且被告於本院九十五年九月七
    日準備程序中，對於發生於九十一年間與證人梁柏薰在高雄
    見面之情節、討論之問題，均能依時間發生順序為詳盡之陳
    述，其條理分明、思緒清晰，難認有何思緒無法集中或反應
    遲鈍之情形。且本院於被告羈押後，曾要求執行羈押之臺灣
    臺北看守所，注意被告之人身安全，如被告確有罹患疾病，
    非保外治療顯難痊癒之情形，該所自當向本院陳報，惟本院
    迄今未曾接獲該所陳報此等情事，被告以此為由聲請依刑事
    訴訟法第一百十四條第三項規定准予具保停止羈押，於法尚
    有未合，難以准許。
  (五)從而，本院羈押被告之事由仍然存在，且有羈押必要，又無
    法以具保之方式代替之。被告聲請具保停止羈押，為無理由
    ，應予駁回。
四、據上論斷，依刑事訴訟法第二百二十條，裁定如主文。
中    華    民    國    95    年    9     月    12    日
                  刑事第七庭審判長法  官  梁耀鑌
                                  法  官  許泰誠
                                  法  官  余明賢
以上正本證明與原本無異
如不服本裁定應於送達後5 日內向本院提出抗告狀
                                  書記官  葉潔如
中    華    民    國    95    年    9     月    13    日


司法院資訊處製作；財團法人民間司法改革基金會備份。
